【裁判字號】    89,訴,522
【裁判日期】    891006
【裁判案由】    返還不當得利
【裁判全文】
臺灣士林地方法院民事判決  八十九年度訴字第五二二號
    原      告  丁○○
    訴訟代理人  丙○○
    被      告  甲○○
    被      告  乙○○
    右二人共同
    訴訟代理人  石繼志律師  住台北市○○○路○段一○三號一○樓
右當事人間返還不當得利事件，本院判決如左：
    主    文
被告甲○○應給付原告新臺幣拾壹萬玖仟壹佰拾元，被告乙○○應給付原告新臺
幣壹萬肆仟零拾元，及均自民國八十九年五月四日起至給付日止，按年息百分之
五計算之利息。
原告其餘之訴駁回。
訴訟費用由被告甲○○負擔百分之十五，被告乙○○負擔百分之二，餘由原告負擔。
    事    實
壹、原告方面：
一、聲明：
（一）被告甲○○應給付原告新臺幣（以下同）六十八萬零九百四十七元整，及自起
      訴日起至給付日止按週年利率百分之六計算之利息。
（二）被告乙○○應給付原告七萬八千一百六十七元整，及自起訴日起至給付日止按
      週年利率百分之六計算之利息。
二、陳述：
（一）坐落台北市○○區○○段二小段二一０地號、二０九地號等二筆土地為原告與
      他共有人廖周研、莊敏文、葉美梨等人分別共有，各共有人權利範圍皆為四分
      之一。
（二）上開土地建有地上建物共四棟，其標示及現所有權人狀況如左：
  １˙中山北路七段四一號（建號：天母段二小段二００七八建號）；所有權人：廖
      周研；權利範圍：全部。
  ２˙中山北路七段四一號二樓（建號：天母段二小段二００七九建號）；所有權人
      ：葉美梨；權利範圍：全部。
  ３˙中山北路七段四一號三樓（建號：天母段二小段二００八０建號）；所有權人
      ：乙○○；權利範圍：全部。
  ４˙中山北路七段四一號四樓（未登記）經原告查訪得悉所有權人為莊敏文：；權
      利範圍：全部。
（三）前開坐落於原告所共有之土地（即二一０、二０九地號）上之建物其區分所有
      權人中，僅中山北路七段四一號三樓（建號：天母段二小段二００八０建號）
      之所有權人乙○○，並無土地之所有權或其他得無償使用原告所有系爭土地之
      權利。
（四）被告甲○○於民國八十五年六月十三日因買賣取得中山北路七段四一號三樓（
      建號：天母段二小段二００八０建號）並完成登記，后於民國八十八年十二月
      十日將該建物贈與另一被告乙○○。
（五）按民法第一百七十九條：「無法律上之原因而受利益，致他人受損害者，應返
      還其利益。雖有法律上之原因，而其後不存在者，亦同。」被告甲○○於持有
      該區分建物所有權之期間，並無該建物坐落基地（即系爭土地）之所有權或其
      他得無償使用原告所有系爭土地之權利，其無法律上之原因占用原告之土地受
      有利益，致原告受有損害，實與民法上揭不當得利規定相符。另一被告乙○○
      自受贈取得該建物所有權以來，亦以相同情形受有不當得利至明。
（六）按無權占用他人土地，土地所有人可以請求相當於法定租金之利益，為社會通
      常之觀念，最高法院六十一年台上字第一六九五號著有判例亦明。故原告訴請
      被告甲○○應返還自民國八十五年六月十三日起至民國八十八年十二月十日止
      （共三年又一八０天），比照土地法第九十七條法定租金標準計算之不當得利
      計六十八萬零九百四十七元整及自起訴日起至給付日止按週年利率百分之六計
      算之利息。被告乙○○應返還自民國八十八年十二月十日起至八十九年四月三
      十日止（共一四二天），比照土地法第九十七條法定租金標準計算之不當得利
      計七萬八千一百六十七元整及自起訴日起至給付日止按週年利率百分之六計算
      之利息。其計算方式如左：
  １．二０九地號：
      八十三年七月的申報地價為每平方公尺五萬八千九百六十元；面積五十八平方
      公尺；原告所有權利範圍四分之一；法定年租金為申報地價百分之十：本土地
      年租金計為八萬五千四百九十二元（計算式：58960×58×1/4×1/10=85492元
      ）。八十六年七月申報地價每平方公尺六萬六千零八十元；面積五十八平方公
      尺；原告所有權利範圍四分之一；法定年租金為申報地價百分之十：本土地年
      租金計為九萬五千八百十六元（計算式：66080×58×1/4×1/10=95816元）。
  ２．二一０地號：
      八十三年七月申報地價每平方公尺五萬二千三百三十二元；面積七十三平方公
      尺；原告所有權利範圍四分之一；法定年租金為申報地價百分之十：本土地年
      租金計為九萬五千五百零六元（計算式：52332×73×1/4×1/10=95506元）。
      八十六年七月申報地價為每平方公尺五萬七千五百九十三點六元；面積七十三
      平方公尺；原告所有權利範圍四分之一；法定年租金為申報地價百分之十，本
      土地年租金計為十萬五千一百零八元（計算式：57593.6×73×1/4×1/10=
      105108元）。
  ３．甲○○部分：八十五年六月十三日至八十六年六月三十日止，計一年又一十八
      天，共十八萬九千九百二十四元（計算式：（85492＋95506）×（1＋18/365
      ）＝189924元）。八十六年七月一日至八十八年十二月十日止，計二年又一六
      二天，共四十九萬一千零二十三元（計算式：（95816＋105107）×（2＋162
      /365）＝491023元。合計六十八萬零九百四十七元。（計算式：189924＋
      491023）＝680947元。
  ４．乙○○部分：八十八年十二月十日至八十九年四月三十日，計一四二天，共計
      七萬八千一百六十七元（計算式：95816＋105107）×142/365＝78167元）。
三、證據：土地及建物登記謄本四份、異動索引、地價謄本各乙份等件，並請求履勘
    現場。
貳、被告方面：
一、聲明：原告之訴駁回。
二、陳述：
（一）被告甲○○係於八十五年六月間向原屋主楊大學購買前門揭門牌之房屋，該房
      屋係一幢四層樓公寓之三樓，全棟係屬區分所有座落基地之土地，惟因一樓、
      二樓及四樓之屋主皆擁有土地持分四分之一，唯獨三樓之房屋沒有土地持分而
      係由原告丁○○擁有土地持分四分之一。被告於購買時曾向原屋主楊大學詢問
      ，楊大學告以房子已蓋好許多年了，一直以來他都沒有在繳租金，房子是他的
      ，可以住，土地部分無償使用等語，被告乃因向其購買房屋，辦理過戶登記並
      入住迄今。因被告既承受楊大學對土地之無償使用權，應非無權占用全部地主
      之土地。至於楊大學，據知現已九十餘歲，行動不便，被告實難以請其至鈞院
      作証。
（二）退步言之，縱依原告所言，被告之房屋並無得無償使用系爭土地之權利，然依
      不當得利返還之法理限於以所受損害之部分係由不當得利受領人受領利益之限
      度內致其受損害者為限，而原告稱其土地持分四分之一權利，故欲被告單獨返
      還伊該四分之一權利之租金不當得利。惟此甚不合理，並將被告認為係致其受
      損害之唯一一人，恐有錯誤。蓋本棟房屋為一至四樓之區分所有建物，共同座
      落在系爭土地上，並非只有被告之三樓房屋座落在原告之土地上而已。而原告
      雖有土地之所有權，然係與其他三人為分別共有系爭土地，持分各四分之一。
      按分別共有係指數人按其應有部分對於一物共有所有權，共有人就共有物之所
      有權乃分量上抽象的分為若干部分，由各共有人按比例（持分）共有。即謂，
      共有人之應有部分係依比例抽象平均存在共有物之每一部分，而不是每一共有
      人單獨享有共有物之某一部分。是故，被告之房屋既座落在系爭全部土地上，
      受損害即是系爭土地之全部共有人，而不是僅有原告一人。相同地，原告擁有
      土地持分四分之一權利，為土地分別共有人，其權利即抽象平均地分布在系爭
      土地之每一部分，因而整幢一至四樓之區分所有建物所有權人即皆有侵害到原
      告就土地得行使之權利。亦即是說，並非只有被告之房屋致其受有損害而已，
      被告之三樓亦非代表整幢建物去占用到原告之土地權利，而係一至四樓之區分
      所有權人皆有占用到原告之土地權利才對。因而原告單獨向被告請求返還其全
      部權利（即土地持分四分之一之權利），無異係要被告負擔整幢建物之不當得
      利返還，對被告甚不公平。依照被告所受領之利益致原告受損害之部分應只有
      整幢建物之四分之一而已，超出部分即非被告所受領之利益，不應由被告對原
      告負擔返還責任。換言之，於本案原告得向被告請求者，應係其土地四分之一
      持分權利再乘以四分之一才對，即依其之聲明欄請求金額計算，應係甲○○部
      分680947×1/4＝170237元，乙○○部分78167×1/4＝19542元。相同地，原告
      自亦可向同棟建物之其他區分所有權人（即一、二、四樓）各請求如前述相同
      權利之金額（即：對每層樓各請求土地十六分之一權利，合計恰為土地四分之
      一權利，即為原告之土地持分權利）。此外，至於被告所占用到一、二、四樓
      區分所有權人所擁有土地持分（各四分之一）之權利部分，各該區分所有權人
      自亦可依照前揭計算之金額，各對被告請求土地十六分之一權利之不當得利金
      額，因而倘全部土地之共有人皆向被告請求，被告所返還之總數恰為所占用土
      地四分之一權利之部分，此方符合公平原則及不當得利之法理。據上所陳，原
      告以被告一戶為請求其全部權利之對象，殊屬逾越範圍。
（三）末查，原告訴之聲明欄併向被告請求自起訴日起至給付日止按週年利率百分之
      六計算之遲延利息，惟兩造並未約定利率，依民法第二三三條及第二○三條之
      規定，原告應僅得請求依法定利率年息百分之五計算之利息，超出部分無請求
      權，併為陳明。
    理    由
一、本件原告起訴主張：坐落台北市○○區○○段二小段二一０地號、二０九地號等
    二筆土地為原告與他共有人廖周研、莊敏文、葉美梨等人分別共有，各共有人權
    利範圍皆為四分之一，上開土地建有地上建物共四棟，其標示及現所有權人分別
    為廖周研、莊敏文、葉美梨、乙○○，其中前開建物之區分所有權人中，僅中山
    北路七段四一號三樓（建號：天母段二小段二００八０建號）之所有權人乙○○
    ，並無土地之所有權或其他得無償使用原告所有系爭土地之權利。由於系爭建物
    係被告甲○○於八十五年六月十三日因買賣而取得並完成登記，嗣於八十八年十
    二月十日將該建物贈與另一被告乙○○，被告二人係無法律上之原因占用原告之
    土地受有利益，致原告受有損害，實與民法上揭不當得利規定相符。按無權占用
    他人土地，土地所有人可以請求相當於法定租金之利益，為社會通常之觀念，原
    告爰依土地法第九十七條所定標準，起訴請求被告返還相當於租金之不當得利等
    語。
二、被告則以：被告甲○○係於八十五年六月間向原屋主楊大學購買系爭建物，購買
    時原屋主楊大學告以：房子已蓋好許多年了，一直以來他都沒有在繳租金，土地
    部分無償使用等語，被告乃因向其購買房屋，辦理過戶登記並入住迄今，被告既
    承受楊大學對土地之無償使用權，應非無權占用全部地主之土地。退步言之，縱
    被告並無得無償使用系爭土地之權利，然被告所有房屋為四樓區分所有建物之三
    樓，又原告就系爭土地應有部分四分之一係抽象平均地存在所有土地之上，被告
    房屋既係區分所有建物，自僅占用原告所有土地的四分之一，原告主張其權利全
    部受侵害，即有未洽，又原告僅得依週年利率年息百分之五計算利息等語，資為
    抗辯。
三、原告主張坐落台北市○○區○○段二小段二一０地號、二０九地號等二筆土地為
    原告與訴外人廖周研、莊敏文、葉美梨等人分別共有，各共有人權利範圍皆為四
    分之一；而被告甲○○於八十五年六月十三日買受，嗣於八十八年十二月十日移
    轉所有權登記予被告乙○○，門牌號碼臺北市○○○路○段四一號三樓，建號為
    臺北市○○區○○段二小段二００八０號之區分所有建物房屋，係坐落於原告與
    訴外人廖周研、莊敏文、葉美梨等人分別共有之前開土地之事實，業據提出土地
    及建物登記謄本、異動索引等件為證，復為被告所不爭執，應堪信為真實。
四、原告另主張被告對其與他人共有之系爭土地並無任何使用權源一節，則為被告所
    否認，辯稱原屋主楊大學向其表示該土地可無償使用云云。惟按當事人主張有利
    於己之事實者，就其事實有舉證之責任，民事訴訟法第二百七十七條前段著有明
    文。被告自承未給付土地租金，卻僅空言抗辯：據原屋主稱地主同意由房屋所有
    人無償使用土地云云，其辯解既為原告所否認，被告復無法就其有何使用土地之
    權源舉證以實其說，其所辯委無足取，不應採信，應認原告主張被告無權占有土
    地一節，為有理由。
五、復查無法律上之原因而受利益，致他人受損害者，應返還其利益，民法第一百七
    十九條定有明文。又無權占有他人之土地，可獲相當於租金之利益，此為社會通
    常之觀念，最高法院六十一年度臺上字第一六九五號判例亦同此旨。查被告既無
    權占用原告所有之土地，自受有相當租金之利益，並致原告受有相當租金之損害
    ，則原告請求被告返還其所受之利益予原告，依法亦屬正當。
六、又坐落台北市○○區○○段二小段二一０地號、二０九地號土地，為原告與訴外
    人廖周研、莊敏文、葉美梨分別共有，而被告所有之房屋為區分所有建物，占用
    範圍為系爭土地的四分之一，此為兩造不爭之事實。按分別共有，指數人按其應
    有部分，對一物共同享有所有權，而應有部分乃各共有人在分量上享有之部分，
    亦即指應享有之比例而言，從而，應有部分為抽象地存在於共有物的任一部分，
    而非具體地局限於共有物的特定部分，此亦有最高法院五十七年臺上字第二三八
    七號判例可資參照。準此，原告對台北市○○區○○段二小段二一０地號、二０
    九地號既有所有權應有部分四分之一，其所有權自係抽象地存在於土地的任一部
    分，尚非具體地局限於被告房屋所占之應有部分四分之一。是應認被告房屋所占
    用的土地應有部分四分之一中，原告有四分之一的權利，而非可遽認原告應有部
    分四分之一，即剛好是被告房屋所占的四分之一，故原告以被告無權占有之行為
    ，係侵害原告所有權之全部，尚有違誤，應以原告所有權之四分之一，來計算原
    告所受之損害及被告所得利益。
七、按城市地方房屋之租金，以不超過土地及建築物申報總價額年息百分之十為限，
    土地法第九十七條第一項有明文。而公有土地以各該土地之公告地價為申報地價
    ，平均地權條例施行細則第二十一條亦規定明確。經查：本件系爭房屋坐落之台
    北市○○區○○段二小段二一０地號土地八十三年七月申報地價每平方公尺五萬
    二千三百三十二元、八十六年七月申報地價為每平方公尺五萬七千五百九十三點
    六元；同段二０九地號土地八十三年七月的申報地價為每平方公尺五萬八千九百
    六十元，八十六年七月申報地價每平方公尺六萬六千零八十元，有臺北市地價謄
    本附卷可稽；又系爭土地房屋近天母東、西路圓環，一樓開設服飾店，整條中山
    北路都有商業活動，對面有全國電子、星期五餐廳，距最近的公車站約五十公尺
    ，中山北路七段為四線道幹道，車流量多，有坡度，位於天母商圈的中心，鄰近
    美國學校之情，有本院之勘驗筆錄足憑。本院綜合斟酌系爭土地房屋所在位置、
    現況及附近環境，本院認為原告請求被告給付相當租金之不當得利損害金，以該
    土地及建築物申報總價額年息百分之七為宜。據此標準計算被告應給付之相當租
    金之不當得利損害金，被告甲○○應給付原告十一萬九千一百三十三元（元以下
    四捨五入）、被告乙○○應給付原告一萬四千零三十三元（元以下四捨五入）（
    註）。
    ＊註：（計算式）
      １、二０九地號年租金：
          58960X58X1/4X1/4X7%=00000
          00000X58X1/4X1/7X7%=16768
      ２、二一０地號年租金：
          52232X73X1/4X1/4X7%=00000
          00000.6X73X1/4X1/4/X7%=18394
      ３、甲○○部分：
          85.6.13-86.6.30：（14961+16682）X（1＋18/365）=00000
          00.7.1-88.12.10：（16768+18394）X（2+162/365）=00000
          00000+85930=000000
      0、乙○○部分：
          88.12.10-89.4.30：（16768+18394）X142/365=14033
八、又應付利息之債務，其利率未經約定，亦無法律可據者，週年利率為百分之五；
    而遲延之債務，以支付金錢為標的者，債權人得請求依法定利率計算之遲延利息
    ，但約定利息較高者，從其約定，民法第二百零三條、第二百三十三條分別著有
    明文。本件原告請求相當租金之不當得利，為支付金錢為標的之債，惟原告既未
    舉證兩造就遲延利息有優於法定利率之約定，揆諸前開法條意旨，自僅能依年息
    百分之五請求遲延利息，原告主張依年息百分之六計算利息，顯於法不合。
九、本件原告對被告甲○○請求的標的是八十五年六月十三日至八十八年十二月十日
    之相當於租金之不當得利，向被告乙○○請求者則係八十八年十二月十日至八十
    九年四月三十日之相當於租金之不當得利，其債務均於起訴日前即已到期。從而
    原告依不當得利的法律關係，請求被告甲○○應給付原告十一萬九千一百三十三
    元，被告乙○○應給付原告一萬四千零三十三元，及均自起訴日即八十九年五月
    四日起，至給付日止，按年息百分之五計算之利息，為有理由，應予准許；逾此
    部分之請求，則屬無據，應予駁回。
十、本件事證已臻明確，兩造其餘主張及攻擊防禦方法，於判決結果不生影響，無庸
    一一審究，附此敘明。
十一、據上論結，本件原告之訴為一部有理由，一部無理由，依民事訴訟法第七十九
      條但書、第八十五條第一項但書，判決如主文。
中      華      民      國    八十九    年      十      月      六      日
                                    臺灣士林地方法院民事第一庭
~B法      官  王怡雯
右為正本係照原本作成。
如對本判決上訴須於判決送達後廿日內向本院提出上訴狀。
中      華      民      國    八十九    年      十      月      九      日
~B法院書記官  丁梅芬


司法院資訊處製作；財團法人民間司法改革基金會備份。
